臺灣板橋地方法院刑事判決　　　　　　94年度交簡上字第71號
公　訴　人　臺灣板橋地方法院檢察署檢察官
上　訴　人
即　被　告　乙○○
選任辯護人　陳守東律師
上列上訴人因過失傷害案件，不服中華民國94年3 月31日本院93
年度交簡字第693 號第一審刑事簡易判決（聲請處刑案號：93年
度偵字第2599號），提起上訴，本院管轄第二審之合議庭判決如
下︰
    主  文
上訴駁回。
乙○○緩刑年。
    事  實
一、乙○○於民國92年6 月21日駕駛車號GY-9448 號自用小客車
    ，沿臺北市○○路○ 段南向往百齡橋方向行駛。同日下午1
    時許，乙○○行經承德路5 段、通河東街2 段之交岔路口時
    ，欲沿承德路5 段最外側汽車道（右方有二線機車道）右轉
    往通河東街，其本應注意汽車通行交岔路口時，應注意路口
    所設之號誌、標誌及道路標線之指示，而上開承德路、通河
    東街路口禁止南向行駛之汽車右轉，且當時承德路5 段最外
    側汽車道之號誌時相為直行箭頭綠燈，該車道指向線則為直
    行指向線，乙○○亦不得於該時相從承德路5 段最外側汽車
    道右轉，詎乙○○未注意上開路口之號誌、標誌及道路標線
    之指示，而不知其不得自承德路5 段右轉通河東街2 段。又
    乙○○其右側往承德路行駛之機車均因紅燈停止於上開路口
    ，誤認右側所有機車（包括往承德路及百齡橋機車專用道之
    機車）均已停止，疏未注意往百齡橋方向之機車道係綠燈，
    仍有多部機車繼續直行前進，又當時天候為晴天，日間有自
    然光線，路面為乾燥、無缺陷之柏油道路，無障礙物、視距
    良好等情，並無不能注意之情事，乙○○竟於疏未注意往百
    齡橋方向機車道上來車之情形下，違反該路口標誌禁制及號
    誌、車道標線之指示而貿然右轉，適甲○○騎乘車牌號碼
    BGK-778 號重型機車，沿承德路5 段南向往百齡橋方向騎駛
    於最右側機車專用道上，因左方機車道多輛機車停於路口前
    等待號誌時相變換，以甲○○所在位置無法查見有車輛自汽
    車專用道右轉，致甲○○行進上開路口時，見乙○○所駕駛
    之自用小客車右轉佔據其車道，甲○○緊急向右側閃避仍應
    變不及，致乙○○之自用小客車右前側與甲○○所騎乘之機
    車左側碰撞，使甲○○人、車失控倒地，甲○○因而受有右
    臉頰挫傷、左前額（9.5 公分）、人中及上下唇撕裂傷、合
    併左臉及前麻木感、頸部挫傷、牙齒骨折缺失及左上正中門
    齒斷裂、合併齒髓壞死、左上側門齒斷裂、左下正中門齒斷
    裂、合併齒髓壞死、右上第一大臼齒牙根斷裂、合併齒槽骨
    斷裂破損等傷害。乙○○肇事後在警員前往現場處理尚未知
    悉肇事人前，在場向警員自首其駕車致人受傷之犯行，進而
    接受裁判。
二、案經被害人甲○○訴由臺北市政府警察局交通警察大隊報請
    臺灣板橋地方法院檢察署檢察官偵查後聲請簡易判決處刑。
    理  由
一、訊據被告乙○○對於上開時地駕駛自用小客車右轉時，與告
    訴人甲○○騎乘之機車發生碰撞，告訴人因此受傷之情事固
    坦承不諱，惟矢口否認有何過失傷害之犯行。被告辯稱：系
    爭路口近端之禁止汽車右轉標誌，係於92年10月1 日設立，
    故本件車禍發生當時，該路口並不禁止汽車右轉；當時伊行
    駛在承德路5 段快車道，要右轉通河東街2 段，已依規定閃
    示方向燈，且有查看後視鏡慢速右轉，是因為告訴人車速過
    快，來不及閃避而撞到伊車輛，並非伊撞擊告訴人之機車，
    伊於本件肇事應無過失云云。經查：
  (一)被告於92年6 月21日下午1 時許，駕駛車號GY-9448 號自用
    小客車，沿臺北市○○路○ 段南向行駛，而該路段南向共有
    8 車道，從外側至內側依序為往百齡橋之機車道、往承德路
    之機車道、往百齡橋之汽車道（3 車道）、往承德路之機車
    道（2 車道）、以及左轉道等。而上開機車道、往百齡橋汽
    車道、往承德路汽車道、左轉道之間，均於接近路口處劃設
    雙白實線，以禁止汽、機車任意變換車道而生危險，有警製
    道路交通事故現場圖在卷可稽（見93年度偵字第2599號偵查
    卷第4 頁）。本件肇事發生之前，告訴人甲○○係騎乘機車
    在最外側之往百齡橋機車道南向騎駛，被告則駕駛自用小客
    車行駛於往百齡橋方向最外側汽車道，二車道間為往承德路
    方向之機車道，當時被告與告訴人所在之車道號誌均為直行
    綠燈，而介於被告與告訴人所在車道間之往承德路機車道，
    號誌則為紅燈，是當時機車道上有許多機車停等號誌，此據
    被告及告訴人供述明確，且有臺北市政府警察局交通事故談
    話紀錄表、道路交通事故調查報告表（一）、（二）、現場
    照片等在卷可稽。而被告於行經上開承德路5 段與通河東街
    2 段交岔路口時，係自承德路5 段之外側汽車道，越過往承
    德路方向機車道欲右轉至通河東街2 段，致同向騎駛於往百
    齡橋方向機車道之告訴人閃避不及，其機車左側與被告之自
    用小客車之右前輪、葉子板等處發生碰撞，有車損照片等在
    卷為佐。據上事證，足以確認本件車禍事發生前、後兩車之
    相關位置及各自之行進動向等明確。
  (二)被告固不否認上開肇事經過，惟仍以：上開路口之禁止右轉
    標誌係設於遠端，違反禁止標誌設置之規定，應不生禁止右
    轉之效力，伊已盡注意義務慢速右轉，並無過失云云置辯。
    但查，本件車禍發生時期，上開路口確實設有禁止汽車右轉
    之標誌於路口遠端鐵架上中央部位，位置約在往承德路汽車
    道上方，路口近端則未設有禁止右轉標誌，固有現場照片在
    卷可證（見93年度偵字第2599號偵查卷第12頁上方照片、第
    13 頁 照片）。然按道路交通標誌標線號誌設置規則第74條
    第1項 規定：「禁止右轉、左轉或左右轉標誌，設於禁止各
    種車輛右轉、左轉或左右轉道路入口附近顯明之處。有時間
    、車種、車道特殊規定者，應在附牌內說明。」；同規則第
    57 條 第5 款則規定：「禁制標誌設於距禁制事項之起點至
    一○○公尺間適當之地點。」而本件上開路口所設之禁止汽
    車右轉標誌，雖係設置在遠端鐵架中央處，但仍屬道路入口
    附近明顯之處，並無任何阻擋視線、或污損致不能辨識之情
    形，不能僅因被告未加查看，即謂該標誌為「不明顯」。且
    該標誌無另行加註文字，是該禁制標誌之規範對象，自包括
    該方向之所有車道。參諸證人即臺北市政府交通管制工程處
    職員蘇宗益所證：本件車禍發生之前，禁止右轉標誌於路口
    遠端就有設置，因為很多駕駛仍有違規情形，交通局依據警
    察機關建議，於近端增設一面禁止右轉之標誌，目的在於加
    強提醒駕駛人，並非只規範特定車道，依道路交通號誌標線
    號誌設置規則之規定，圓形標誌表示所有車道均禁制，倘係
    針對特定車道，該車道上方會有一個Ｘ形標誌等語（見原審
    卷第71-72 頁）。而上開禁止右轉標誌既係全面禁止各汽車
    道汽車右轉，又係道路主管機關本於職權設於入口處附近，
    對於承德路5 段南向通行之各汽車道汽車，自有禁制之效力
    ，不因被告片面之詞即率然認定為無效。換言之，本件車禍
    之發生，乃被告自己未細看路口禁制標誌之故，詎其反將此
    疏失歸咎於標誌設置不當，而倒因為果諉稱路口標誌不明顯
    云云，顯不足採。則其所辯罔顧告訴人及其他用路權人遵行
    上開標誌、號誌行進之正當信賴，自不足據為其違規右轉之
    正當理由。
  (三)又上開承德路5 段南向近通河東街2 段路口，因屬8 車道之
    寬廣路口，各車道切換易生危險，故道路主管機關於92年10
    月1 日復於近端處加設1 組鐵架，設置相同之標誌、號誌以
    對通行之車輛生預警之作用，有現場照片（見93年度偵字第
    2599號偵查卷第23頁、第25頁照片）、及臺北市交通管制工
    程處93年3 月2 日北市交工工字第093307450 號函在卷可稽
    。被告及其辯護人固執此點辯稱：上開路口原本僅於遠端設
    有標誌，顯有不當，由事後加設近端標誌之舉，足以推認該
    路口原本可以右轉，係於加設近端標誌後始不得右轉云云。
    惟上開路口之禁止右轉標誌，係設於路口附近，事後加設近
    端標誌，僅為提前示警之用，此據證人蘇宗益詳證（見原審
    卷第72頁）及前開北市交工工字第093307450 號函附卷可參
    ，而非如被告所推論該路口原不禁止右轉云云。且上開路口
    ，除設有禁止右轉之標誌外，被告行經上開路口之時，其號
    誌時相為直行箭頭綠燈，所在車道亦有直行之指向線。而按
    指向線，用以指示車輛行駛方向，以白色箭頭劃設於車道上
    ，指向標線設於交岔路口方向專用車道上與禁止變換車道線
    配合使用時，車輛須循序前進，並於進入交岔路口後遵照所
    指方向行駛；直行指向線係以直線箭頭用以指示直行，道路
    交通標誌標線號誌設置規則第188 條第1 項、第2 項、第3
    項第1 款定有明文。又箭頭綠燈表示僅准許車輛依箭頭指示
    之方向行駛，同規則第206 條第2 項第1 款復有規定。而承
    德路5 段南向與通河東街路口各車道，並無任何右轉之指向
    線，有前開警製現場圖可參，更足佐實上開路口全面禁止汽
    車右轉之推認，被告所辯顯屬無據。
  (四)而被告於行經上開交岔路口時，縱因自己之疏忽未看清遠端
    禁止右轉標誌，仍應注意路口號誌顯示為直行箭頭綠燈與車
    道地面上之直行指向線，而依規定直行。況被告自承：我行
    近路口時隱約看到綠燈，但沒看到禁止右轉標誌云云（見本
    院94年8 月17日審判筆錄第10頁），足見被告於行近路口時
    ，已見到遠端懸掛之直行箭頭綠燈，縱被告疏未注意綠燈旁
    所掛設之禁止右轉標誌，仍應依上開箭頭綠燈及車道路面之
    直行指向線遵行。而由上開號誌、標線之指示，被告本應知
    於該號誌時相禁止右轉、且該車道指向線僅准許直行，本不
    得經由該車道、於該時相右轉。被告無視於上開號誌、道路
    標線之指示，強行右轉，自有違反道路安全規則用路權之處
    ，豈能僅以禁止右轉標誌架設於遠端，即能無視號誌、標線
    之指示，反認其違規右轉之行為屬正當？且被告既於行經上
    開路口前，已知應遵遠端鐵架設置之號誌時相行進，又自承
    有看見遠端之綠燈號誌等語。相較於被告前開辯詞及辯護人
    之辯護意旨，豈非恣指同設於遠端鐵架上之「號誌時相」為
    有效，而在同處「號誌時相」旁之「禁止右轉標誌」則為無
    效，則渠等所辯，自不足採。
  (五)另被告雖又辯稱因為右側往承德路之機車道為紅燈時相，所
    以誤認為當時在左側之汽車道可以右轉云云。然被告當時行
    車時相既為直行箭頭綠燈，不論其相鄰車道時相為何，被告
    仍不得違反箭頭綠燈之指向效力右轉，更不得僅以右側機車
    道為紅燈據為侵越路權強行右轉之理由。況上開路段往承德
    路及百齡橋之道路間劃設有雙白線，用以配合路面之直行指
    向線，防止車輛擅行變換車道致鄰近車道行車危險，益證被
    告駕駛自用小客車所在之上開路段汽車道，不得擅行右轉。
    被告自認因鄰近車道之機車遵循規定停等紅燈，即得不遵守
    安全規則任意行進、右轉，顯為渠個人私己之判斷，被告無
    視於交通號誌、標誌、標線之設置，僅憑一己判斷強行右轉
    ，難謂有理由。而系爭交岔路口之時相設計，第一時相為往
    百齡橋機車道綠燈、往承德路機車道紅燈、承德路5 段汽車
    道雙向綠燈；第二時相為往百齡橋及承德路機車道均綠燈、
    往承德路汽車道綠燈、往百齡橋汽車道及對向車道為紅燈；
    第三時相為通河東街2 段雙向紅燈之情，有臺北市交通管制
    工程處93年10月28日北市交工設字第09333379800 號函及所
    附時相表1 份在卷足參。而被告所在車道之時相，既為直行
    箭頭綠燈，被告不依號誌時相遵行行進，強行於上開路口右
    轉，雖因往承德路之機車專用道係紅燈可安全穿越，但往百
    齡橋之機車專用道仍為綠燈，被告突然右轉，自足使往百齡
    橋方向騎駛之機車閃避不及，是本件被告侵犯告訴人用路權
    益，使直行騎駛之告訴人見狀不及閃避，其過失情節業臻明
    確。
  (六)至於被告之辯護人辯護意旨稱本件肇事係告訴人之機車撞擊
    被告自用小客車之右前輪部位，乃告訴人撞擊被告，並非被
    告撞擊告訴人，過錯不在被告云云。然交通肇責之過失判斷
    ，首重路權之歸屬，次為違反注意義務之程度，與車禍雙方
    撞擊之動線，尚無必然之關係。本件肇事之起因，係被告於
    禁止右轉之路口，於直行之號誌時相（箭頭綠燈），自直行
    車道（直行指向線）違規右轉，侵犯告訴人之用路權。又被
    告行進時，亦有應注意而不注意之疏失，告訴人之所以見狀
    閃避不及，係因被告之自用小客車突然駛出阻擋在前，豈能
    僅因告訴人之機車撞擊被告自用小客車右車，即認為過失肇
    責屬告訴人之一方？是辯護人之辯護意旨，顯置被告強行右
    轉之危險前行為於不論，而諉過予在專屬車道依規定行進之
    告訴人，所辯顯屬無稽。
  (七)而按駕駛人駕駛汽車，應遵守道路交通標誌、標線、號誌之
    指示；又汽車行駛時，駕駛人應注意車前狀況及兩車併行之
    間隔，並隨時採取必要之安全措施，道路交通安全規則第90
    條、第93條第1 項第1 款分別定有明文。本件被告既考領有
    自用小客車駕駛執照，對於上開規定，自難諉為不知。縱被
    告確實於行經上開路口時，未細看遠端禁止右轉之標誌、以
    及直行箭頭號誌及路面直行指向線，皆應屬其個人之疏誤。
    而以當時天候為晴天，日間有自然光線，路面為乾燥、無缺
    陷之柏油道路，無障礙物、視距良好等情，並無不能注意之
    情事，被告竟違規右轉，且貿然為之，致告訴人不及防備因
    此發生本件車禍，被告駕駛行為具有過失，至為灼然。被告
    雖又辯稱其於右轉之前，有看後視鏡及轉頭查看，均未見告
    訴人機車云云，且依道路交通事故調查報告表顯示，本路段
    限速60公里，依告訴人所承：當時時速為50公里等語，渠車
    速亦未逾規定。是告訴人既依正常速度行駛於往百齡橋之機
    車道，除非其視線遭其他機車阻擋或存在死角等原因，告訴
    人豈會突然出現在被告車輛旁邊而肇事，顯見本件車禍發生
    之原因乃告訴人於其車道行駛，因左側機車停等紅燈之阻隔
    ，無法預見被告之自用小客車之行進動線，而被告自認2 線
    機車道均為紅燈，未注意後方來車即貿然右轉而肇事，更足
    證被告之過失情節甚明。而告訴人因本件交通事故，受有右
    臉頰挫傷、左前額（9.5 公分）、人中及上下唇撕裂傷、合
    併左臉及前麻木感、頸部挫傷、牙齒骨折缺失及左上正中門
    齒斷裂、合併齒髓壞死、左上側門齒斷裂、左下正中門齒斷
    裂、合併齒髓壞死、右上第一大臼齒牙根斷裂、合併齒槽骨
    斷裂破損等傷害，有新光吳火獅紀念醫院及實健牙醫診所診
    斷證明書各一份在卷足憑，是告訴人所受之傷害及被告前開
    過失之駕駛行為間，具有相當因果關係，亦堪認定。綜上，
    足認本件事證明確，被告犯行堪以認定，應依法論處。
二、核被告所為，係犯刑法第284 條第1 項前段之過失傷害罪。
    又被告於肇事後留待現場，在有偵查犯罪權限之公務員不知
    何人犯罪前，即向據報前來處理之員警坦承肇事並接受裁判
    ，有臺北市政府警察局士林分局交通分隊道路交通事故肇事
    人自首情形紀錄表1 紙附卷可佐，被告對於未發覺之罪自首
    而受裁判，應依刑法第62條前段之規定減輕其刑。原審審酌
    被告並無前科，及其過失程度，被害人所受傷害嚴重，被告
    肇事後之態度等一切情狀，量處有期徒刑4 月，並依刑法第
    41條第1 項前段、罰金罰鍰提高標準條例第1 條前段，諭知
    如易科罰金以300 元折算1 日之標準，其認事用法均無違誤
    ，量刑亦稱妥適，被告提起本件上訴，憑片面之詞恣指原審
    認事用法有誤，非有理由，應予駁回。惟查：被告未曾受有
    期徒刑以上刑之宣告，有臺灣高等法院被告前案紀錄表在卷
    為據，其於本件犯罪後，業已與告訴人達成調解，除原代告
    訴人給付之醫藥費用外，另行賠償新臺幣450,000 元予告訴
    人，以補償所受損害，並於94年8 月23日如數給付，有本院
    板橋簡易庭94年度板調字第110 號調解程序筆錄、被告匯款
    申請書影本等在卷為憑。被告雖對其犯行仍有辯飾，但此乃
    其正當辯護權利之行使，本院審認被告對其行為所肇生之結
    果，既願妥為補償，顯見其已能悔悟自省其行止，復歷此偵
    、審之教訓，信能知所惕厲而不致再犯，且念及被告並無不
    良素行，本次犯行出於偶發，認對被告所宣告之刑，允以暫
    不執行為宜，爰併予緩刑3 年之宣告，以啟自新。
據上論斷，應依刑事訴訟法第455 條之1 第1 項、第3 項、第
368 條，刑法第74條第1款，判決如主文。
本案經檢察官徐名駒到庭執行職務。
中　　華　　民　　國　　94　　年　　8 　　月　　31　　日
                  交通法庭    審判長  法　官   徐蘭萍
                                      法  官   林淑婷
                                      法  官   林漢強
上列正本證明與原本無異。
不得上訴。
                                      書記官   黃大千
中　　華　　民　　國　　94　　年　　8 　　月　　31　　日
